ACORDAO-COMPLETO-2436723

ACÓRDÃO 12348/2021 ATA 32/2021 - SEGUNDA CÂMARA

VISTOS, relatados e discutidos estes autos de tomada de contas especial instaurada pela Secretaria Executiva do Ministério do Esporte, em desfavor dos responsáveis em epígrafe, em razão da omissão no dever de prestar contas do Convênio 749955/2010, celebrado com o Conselho Nacional de Mulheres Indígenas - Conami/DF, tendo por objeto "o desenvolvimento de atividades de esporte recreativo e de lazer, em 1 (um) núcleo, para o atendimento de crianças, adolescentes, jovens, adultos, idosos e portadores de necessidades especiais, nas aldeias do município de Campinópolis/MT", com vigência estipulada para o período de 30/12/2010 a 7/7/2012, 
ACORDAM os Ministros do Tribunal de Contas da União, reunidos em sessão da 2ª Câmara, em:
9.1. rejeitar as razões de justificativa da Sra. Evanisa Mariano da Silva, Presidente do Conselho Nacional de Mulheres Indígenas - Conami/DF à época dos fatos;
9.2. considerar revel o Conselho Nacional de Mulheres Indígenas - Conami/DF, para todos os efeitos, dando-se prosseguimento ao processo, com fulcro no art. 12, § 3º, da Lei 8.443/92;
9.3. julgar irregulares, nos termos dos arts. 1º, inciso I, 16, inciso III, alíneas "b" e "c" da Lei 8.443/1992 c/c os arts. 19 e 23, inciso III, da mesma Lei, e com arts. 1º, inciso I, 209, incisos I e III, 210 e 214, inciso III, do Regimento Interno/TCU, as contas da Sra. Evanisa Mariano da Silva  e do Conselho Nacional de Mulheres Indígenas - Conami/DF, condenando-os solidariamente ao pagamento da importância a seguir especificada, atualizada monetariamente e acrescida dos juros de mora, calculados a partir da data discriminada até a data da efetiva quitação do débito, fixando-lhes o prazo de quinze dias, para que comprovem, perante o Tribunal, o recolhimento das referidas quantias aos cofres do Tesouro Nacional, nos termos do art. 23, inciso III, alínea "a", da citada lei;
	VALOR ORIGINAL (R$) 
	DATA DA OCORRÊNCIA

	99.880,00
	11/5/2011

9.4. aplicar, individualmente, à Sra. Evanisa Mariano da Silva e ao Conselho Nacional de Mulheres Indígenas - Conami/DF  a multa prevista no artigo 57 da Lei 8.443/1992 c/c o art. 267, do RI/TCU, no valor de R$ 15.000,00 (quinze mil reais) , fixando-lhes o prazo de quinze dias, a contar da notificação, para que comprovem, perante o Tribunal (art. 214, III, a, do Regimento Interno do TCU) , o recolhimento da dívida aos cofres do Tesouro Nacional, atualizada monetariamente desde a data deste acórdão até a do efetivo recolhimento, se pagas após o vencimento, na forma da legislação em vigor;
9.5. autorizar, desde logo, a cobrança judicial das dívidas, caso não atendidas as notificações, na forma do disposto no art. 28, inciso II, da Lei 8.443/1992;
9.6. autorizar também, desde logo, se requerido, com fundamento no art. 26 da Lei 8.443, de 1992 c/c o art. 217, §§ 1º e 2º do Regimento Interno, o parcelamento das dívidas em até 36 parcelas, incidindo sobre cada parcela, corrigida monetariamente, os correspondentes acréscimos legais fixando-lhes o prazo de quinze dias, a contar do recebimento da notificação, para comprovar perante o Tribunal o recolhimento da primeira parcela, e de trinta dias, a contar da parcela anterior, para comprovar os recolhimentos das demais parcelas, devendo incidir sobre cada valor mensal, atualizado monetariamente, os juros de mora devidos, no caso do débito, na forma prevista na legislação em vigor, alertando os responsáveis de que a falta de comprovação do recolhimento de qualquer parcela importará o vencimento antecipado do saldo devedor, nos termos do § 2º do art. 217 do Regimento Interno deste Tribunal;
9.7. enviar cópia desta decisão à Procuradoria-Geral da República no Distrito Federal, nos termos do § 3º do art. 16 da Lei 8.443/1992 c/c o § 7º do art. 209 do Regimento Interno do TCU, para adoção das medidas cabíveis, informando-lhe que o inteiro teor da decisão pode ser consultado no endereço www.tcu.gov.br/acordaos.

Tomada de Contas Especial  instaurada pela Secretaria Executiva do Ministério do Esporte, em desfavor dos responsáveis em epígrafe, em razão da omissão no dever de prestar contas do Convênio 749955/2010, celebrado com o Conselho Nacional de Mulheres Indígenas - Conami/DF, tendo por objeto "o desenvolvimento de atividades de esporte recreativo e de lazer, em 1 (um) núcleo, para o atendimento de crianças, adolescentes, jovens, adultos, idosos e portadores de necessidades especiais, nas aldeias do município de Campinópolis/MT, com vigência estipulada para o período de 30/12/2010 a 7/7/2012.

Segunda Câmara

Ministério do Esporte (extinta).

3. Interessados/Responsáveis:
3.1. Responsáveis: Conselho Nacional de Mulheres Indígenas - Conami/DF (01.400.420/0001-28); Evanisa Mariano da Silva (XXX.958.375-XX).

13.1. Ministros presentes: Bruno Dantas (Presidente), Augusto Nardes (Relator), Aroldo Cedraz e Raimundo Carreiro.
13.2. Ministros-Substitutos presentes: Marcos Bemquerer Costa e André Luís de Carvalho.

ACORDAO-COMPLETO-2530091

Acórdão de Relação 2592/2022 - Segunda Câmara

Acórdão de Relação

AUGUSTO NARDES

Transcrevo a seguir a instrução lavrada no âmbito da Secretaria de Controle Externo de Tomada de Contas Especial - SecexTCE (peça 20) , a qual contou com a anuência do escalão dirigente da unidade (peças 21 e 22) : 
INTRODUÇÃO
Cuidam os autos de Tomada de Contas Especial instaurada pela Secretaria Executiva do Ministério do Esporte, em desfavor dos responsáveis em epígrafe, em razão da omissão no dever de prestar contas do Convênio 749955/2010 (peça 1, p. 81-103) , celebrado com o Conselho Nacional de Mulheres Indígenas - CONAMI/DF, associação privada com sede em Brasília/DF, tendo por objeto "o desenvolvimento de atividades de esporte recreativo e de lazer, em 1 (um) núcleo, para o atendimento de crianças, adolescentes, jovens, adultos, idosos e portadores de necessidades especiais, nas aldeias do município de Campinópolis/MT", com vigência estipulada para o período de 30/12/2010 a 7/7/2012.
HISTÓRICO
Para a execução do projeto acima mencionado, a entidade Conselho Nacional de Mulheres Indígenas - CONAMI/DF recebeu recursos federais no valor total de R$ 99.880,00 (peça 1, p. 115, 117) , cujo crédito fora realizado na data de 11/5/2011 (peça 2, p. 60) , sendo que tal data será considerada para efeito de cálculo dos acréscimos legais ao valor nominal correspondente, imputado aos responsáveis em epígrafe.
O prazo para prestar contas encerrou-se em 6/8/2012 (item 2, peça 1, p. 145) , mas, até aquela data, não havia sido confirmado o envio da prestação de contas para o Ministério do Esporte.
Conforme apontado no Parecer Financeiro 111 (peça 1, p. 145-147) , de 3/7/2014, o Ministério do Esporte verificou a omissão no dever legal de prestar contas dos recursos em questão.
Por meio do Edital de Notificação (peça 2, p. 249) , de 27/11/2012, publicado no D.O.U. (peça 2, p. 251) , datado de 29/11/2012, o órgão instaurador notificou a senhora Evanisa Mariano da Silva (CPF: XXX.958.375-XX) , Presidente do Conselho Nacional de Mulheres Indígenas - CONAMI/DF, acerca da omissão no dever legal de prestar constas dos recursos federais recebidos, requerendo as providências devidas ou a devolução dos aludidos recursos.  
Diante da não apresentação da prestação de contas e da consequente não demonstração da boa e regular dos recursos federais repassados, assim como da não devolução dos recursos, instaurou-se a Tomada de Contas Especial. Nesse sentido, no Relatório de TCE 18/2015 (peça 2, p. 299-305) , concluiu-se que o prejuízo importaria no valor total dos recursos repassados, o que corresponde ao valor original de R$ 99.880,00, imputando-se a responsabilidade ao Conselho Nacional de Mulheres Indígenas - CONAMI/DF (CNPJ: 01.400.420/0001-28) e à senhora Evanisa Mariano da Silva (CPF: XXX.958.375-XX) , Presidente do Conselho Nacional de Mulheres Indígenas - CONAMI/DF, uma vez que esta última foi a pessoa responsável pela gestão e execução dos recursos federais recebidos por força do instrumento de convênio em tela, no exercício de 2011, e pela prestação de contas correspondente.
O Relatório de Auditoria 137/2016 da Controladoria-Geral da União (peça 2, p. 323-325) , chegou às mesmas conclusões.
Adicionalmente, após serem emitidos o Certificado de Auditoria, o Parecer do Dirigente de Controle Interno e o Pronunciamento Ministerial (peça 2, p. 327, 328 e 335) , o processo foi remetido a este Tribunal.
No âmbito do TCU, foi promovida a citação solidária da Sra. Evanisa Mariano da Silva e do Conselho Nacional de Mulheres Indígenas - CONAMI/DF para que apresentassem alegações de defesa quanto à não comprovação da boa e regular aplicação dos recursos recebidos no âmbito do projeto ora questionado, bem como, a audiência da Sra. Evanisa Mariano da Silva para que apresentasse razões de justificativa pela não apresentação da prestação de contas dos recursos do Termo do Convênio 749955/2010 (peças 3 e 4) .
EXAME TÉCNICO
Da análise dos documentos presentes nos autos, verifica-se que o Conselho Nacional de Mulheres Indígenas - CONAMI/DF e a sua Presidente à época, Sra. Evanisa Mariano da Silva, eram os responsáveis pela gestão e execução dos recursos federais em comento, no exercício de 2011, tendo o prazo final da aludida prestação de contas expirado em 6/8/2012 (item 2, peça 1, p. 145) .
Destaca-se que o Acórdão 2763/2011-TCU-Plenário firmou entendimento, posteriormente fixado na Súmula TCU 286, no sentido de que, na hipótese em que a pessoa jurídica de direito privado seja convenente e beneficiária de transferências voluntárias de recursos públicos da União, tanto a entidade privada como os seus dirigentes atuam como gestores públicos e devem comprovar a regular aplicação dos recursos públicos. 
Verifica-se que foi dada oportunidade de defesa aos agentes responsabilizados, em obediência aos princípios constitucionais que asseguram o direito ao contraditório e à ampla defesa (art. 5º, inciso LV, da Constituição Federal) .
Defesa
Entretanto, apenas a Sra. Evanisa Mariano da Silva apresentou alegações de defesa e razões de justificativa em face da não apresentação da prestação de contas dos recursos recebidos por meio do Convênio 749955/2010 (peça 13) .
Em sua resposta, a Sra. Evanisa Mariano da Silva alega, basicamente, que todas as irregularidades levantadas nesses autos, se de fato aconteceram, devem ser imputadas exclusivamente à Sra. Miriam Terena (Xavante) , que presidiu o CONAMI/DF na gestão que a antecedeu (peça 13, p. 1) .
Segundo a responsável, houve graves problemas na transição da gestão anterior para a sua, como a falta de acesso a informações sobre a situação administrativa e financeira do Conselho e a falta de acesso à conta bancária da instituição, o que a obrigou a solicitar o bloqueio das movimentações financeiras ao banco (peça 13, p. 1-2) .
Em resumo, a Sra. Evanisa Mariano da Silva alega que, "em razão de a administração da Sra. Miriam Terena ter restringido acesso a documentos e contas da CONAMI, a requerida ficou impossibilitada de gerir corretamente o Conselho, fazendo apenas aquilo que estava ao seu alcance, retirando, em algumas ocasiões, recursos próprios para dar andamento aos projetos da instituição" (peça 13, p. 2) .
Por esse motivo, afirma a responsável não ter conhecimento de como foram aplicados os recursos recebidos por meio do Convênio 749955/2010 (peça 13, p. 2) .
Análise de defesa
 Entretanto, as alegações de defesa e razões de justificativa apresentadas pela Sra. Evanisa Mariano da Silva carecem de fundamento para elidir as irregularidades apontadas e sua culpabilidade, pois todos os atos referentes ao Convênio 749955/2010 ocorreram dentro da sua gestão, desde a assinatura do termo de ajuste (peça 1, p. 81-103) até o prazo final para a devida prestação de contas (6/8/2012) , não cabendo a responsabilização da presidente que a antecedeu.
Já o Conselho Nacional de Mulheres Indígenas - CONAMI/DF, apesar de devidamente citado (peças 16 e 18) , não apresentou suas alegações de defesa, de forma que deverá ser considerado revel pelo Tribunal, para todos os efeitos, em conformidade com o art. 12, § 3°, da Lei 8.443/1992.
Nos processos do TCU, a revelia não leva à presunção de que seriam verdadeiras todas as imputações levantadas contra os responsáveis, diferentemente do que ocorre no processo civil, em que a revelia do réu opera a presunção da verdade dos fatos narrados pelo autor. Dessa forma, a avaliação da responsabilidade do agente não pode prescindir da prova existente no processo ou para ele carreada.
Ao não apresentar sua defesa, o Conselho deixou de produzir prova da regular aplicação dos recursos sob sua responsabilidade, em afronta às normas que impõem aos gestores públicos a obrigação legal de, sempre que demandados pelos órgãos de controle, apresentar os documentos que demonstrem a correta utilização das verbas públicas, a exemplo do contido no art. 93 do Decreto-Lei 200/67: "Quem quer que utilize dinheiros públicos terá de justificar seu bom e regular emprego na conformidade das leis, regulamentos e normas emanadas das autoridades administrativas competentes." 
Mesmo as alegações de defesa não sendo apresentadas, considerando o princípio da verdade real que rege esta Corte, procurou-se buscar em manifestações na fase interna desta Tomada de Contas Especial se havia algum argumento que pudesse ser aproveitado a seu favor. 
Ademais, buscou-se também aproveitar qualquer eventual argumentação apresentada anteriormente pela Sra. Evanisa Mariano da Silva (peça 13) , corresponsável solidária no presente processo, que pudesse ser utilizada em favor do Conselho Nacional de Mulheres Indígenas - CONAMI/DF.
No entanto, nem os argumentos apresentados na fase interna, nem os argumentos apresentados pela Sra. Evanisa Mariano da Silva em resposta à citação desta Corte, elidem as irregularidades apontadas.
Constata-se, assim, que não houve a devida prestação de contas relativa aos recursos federais repassados ao Conselho Nacional de Mulheres Indígenas - CONAMI/DF por meio do referido ajuste, bem como, não foram juntadas aos autos justificativas plausíveis pela omissão no dever de prestar contas.
Ressalta-se que a omissão no dever de prestar contas dos recursos federais recebidos, sem a apresentação de comprovação da boa e regular aplicação dos recursos, mesmo que extemporânea, enseja o julgamento pela irregularidade das contas, a imputação de débito e a concomitante aplicação de multa aos responsáveis.
Recai sobre os responsáveis a obrigação de demonstrar que os recursos federais recebidos foram utilizados na finalidade prevista. Ao não cumprir com a obrigação de prestar contas, o gestor ignorou dever constitucional contido no parágrafo único do art. 70 da Constituição Federal, bem como, deixou de comprovar a correta aplicação dos recursos, o que configura a existência de débito e enseja o julgamento pela irregularidade das contas e aplicação de multa.
Nessa hipótese, a configuração da irregularidade fundamenta-se na conduta de omissão no dever de prestar contas (art. 16, inciso III, alínea "a", da Lei 8.443/1992) , cabendo a imputação do débito apurado. Ademais, a conduta enseja, ainda, a aplicação das multas previstas nos artigos 57 e 58 da mesma Lei, entendimento amparado nos Acórdão 6921/2015-TCU-Primeira Câmara - Relator José Múcio, 7.134/2015- TCU-1ª Câmara - Relator Benjamin Zymler, 10.624/2015-TCU-2ª Câmara - Relator Augusto Nardes, 10.668/2015-TCU-2ª Câmara e 10.671/2015-TCU-2ª Câmara - Relator Marcos Bemquerer.
Dessa forma, tanto a Sra. Evanisa Mariano da Silva, quanto o Conselho Nacional de Mulheres Indígenas - CONAMI/DF, devem ter suas contas julgadas irregulares e serem condenados solidariamente ao débito apurado, aplicando as multas previstas no art. 57 e no art.  58 da Lei 8.443/1992 à Sra. Evanisa Mariano da Silva e a multa prevista no art. 57 da mesma Lei ao Conselho Nacional de Mulheres Indígenas - CONAMI/DF.
CONCLUSÃO
	A partir dos elementos constantes dos autos, foi possível verificar que os recursos repassados no âmbito do Termo do Convênio 749955/2010 (peça 1, p. 81-103) , no exercício de 2011, foram integralmente gastos na gestão da Sra. Evanisa Mariano da Silva (CPF: XXX.958.375-XX) , Presidente do Conselho Nacional de Mulheres Indígenas - CONAMI/DF (CNPJ 01.400.420/0001-28) à época dos fatos.
Verifica-se que, após a válida e regular citação dos responsáveis nesta instância de controle externo, operou em desfavor do Conselho Nacional de Mulheres Indígenas - CONAMI/DF a revelia. Quanto à Sra. Evanisa Mariano da Silva, responsável solidária, seus argumentos, recepcionados como alegações de defesa e razões de justificativa, não lograram elidir a grave irregularidade e nem afastar sua culpabilidade, razão por que restou devidamente caracterizada a ocorrência constante das citações. 
Os argumentos constantes dos autos tampouco lograram afastar o débito imputado aos responsáveis. Ademais, inexistem nos autos elementos que demonstrem sua boa-fé ou a ocorrência de outros excludentes de culpabilidade. Desse modo, as contas devem, desde logo, ser julgadas irregulares, nos termos do art. 202, § 6º, do Regimento Interno/TCU, procedendo-se à condenação dos responsáveis em débito, conforme demonstrado no exame técnico, assim como a imputação das multas previstas nos arts. 57 e 58, II, da Lei 8.443/1992 (LO/TCU) . 
Vale ressaltar que a pretensão punitiva do TCU, conforme Acórdão 1441/2016-TCU-Plenário (Relator Benjamin Zymler) , que uniformizou a jurisprudência acerca dessa questão, subordina-se ao prazo geral de prescrição indicado no art. 205 do Código Civil, que é de dez anos, contado da data de ocorrência da irregularidade sancionada, nos termos do art. 189 do Código Civil, sendo este prazo interrompido pelo ato que ordenar a citação, a audiência ou a oitiva do responsável. No caso em exame, não ocorreu a prescrição, uma vez que os recursos foram creditados na conta específica do convênio em 11/5/2011 (peça 2, p. 60) e o ato de ordenação da citação ocorreu em 5/9/2019 (peça 4) . 
PROPOSTA DE ENCAMINHAMENTO
	Diante do exposto, encaminhamos os autos à consideração superior com as seguintes propostas:
rejeitar as alegações de defesa e as razões de justificativa da Sra. Evanisa Mariano da Silva (CPF: XXX.958.375-XX) , Presidente do Conselho Nacional de Mulheres Indígenas - CONAMI/DF (CNPJ: 01.400.420/0001-28) à época dos fatos;
considerar revel o Conselho Nacional de Mulheres Indígenas - CONAMI/DF (CNPJ 01.400.420/0001-28) , para todos os efeitos, dando-se prosseguimento ao processo, com fulcro no art. 12, § 3º, da Lei 8.443/92;
julgar irregulares, nos termos dos arts. 1º, inciso I, 16, inciso III, alíneas "a" e "c", da Lei 8.443/1992 c/c os arts. 19 e 23, inciso III, da mesma Lei, e com arts. 1º, inciso I, 209, incisos I e III, 210 e 214, inciso III, do Regimento Interno/TCU, as contas da Sra. Evanisa Mariano da Silva (CPF XXX.958.375-XX) e do Conselho Nacional de Mulheres Indígenas - CONAMI/DF (CNPJ 01.400.420/0001-28) , condenando-os solidariamente ao pagamento da importância a seguir especificada, atualizada monetariamente e acrescida dos juros de mora, calculados a partir da data discriminada até a data da efetiva quitação do débito, fixando-lhes o prazo de quinze dias, para que comprovem, perante o Tribunal, o recolhimento das referidas quantias aos cofres do Tesouro Nacional, nos termos do art. 23, inciso III, alínea "a", da citada lei;
	VALOR ORIGINAL (R$) 
	DATA DA OCORRÊNCIA

	99.880,00
	11/5/2011

Valor atualizado até 28/9/2020: R$ 162.225,10
aplicar, individualmente, à Sra. Evanisa Mariano da Silva (CPF: XXX.958.375-XX) as multas previstas nos artigos 57 e 58, inciso II, da Lei 8.443/1992 c/c os artigos 267 e 268, inciso II, do RI/TCU, e ao Conselho Nacional de Mulheres Indígenas - CONAMI/DF (CNPJ: 01.400.420/0001-28) a multa prevista no artigo 57 da Lei 8.443/1992 c/c o art. 267, do RI/TCU, fixando-lhes o prazo de quinze dias, a contar da notificação, para que comprovem, perante o Tribunal (art. 214, III, a, do Regimento Interno do TCU) , o recolhimento da dívida aos cofres do Tesouro Nacional, atualizada monetariamente desde a data do acórdão proferido por este Tribunal até a do efetivo recolhimento, se pagas após o vencimento, na forma da legislação em vigor;
autorizar, desde logo, a cobrança judicial das dívidas, caso não atendidas as notificações, na forma do disposto no art. 28, inciso II, da Lei 8.443/1992;
autorizar também, desde logo, se requerido, com fundamento no art. 26 da Lei 8.443, de 1992 c/c o art. 217, §§ 1º e 2º do Regimento Interno, o parcelamento das dívidas em até 36 parcelas, incidindo sobre cada parcela, corrigida monetariamente, os correspondentes acréscimos legais fixando-lhes o prazo de quinze dias, a contar do recebimento da notificação, para comprovar perante o Tribunal o recolhimento da primeira parcela, e de trinta dias, a contar da parcela anterior, para comprovar os recolhimentos das demais parcelas, devendo incidir sobre cada valor mensal, atualizado monetariamente, os juros de mora devidos, no caso do débito, na forma prevista na legislação em vigor, alertando os responsáveis de que a falta de comprovação do recolhimento de qualquer parcela importará o vencimento antecipado do saldo devedor, nos termos do § 2º do art. 217 do Regimento Interno deste Tribunal;
encaminhar cópia do Acórdão que vier a ser prolatado à Procuradoria-Geral da República no Distrito Federal, nos termos do § 3º do art. 16 da Lei 8.443/1992 c/c o § 7º do art. 209 do Regimento Interno do TCU, para adoção das medidas cabíveis, informando-lhe que o inteiro teor da decisão pode ser consultado no endereço www.tcu.gov.br/acordaos.
2.	O Ministério Público junto a este Tribunal manifestou-se de acordo com as razões que nortearam a proposta da unidade técnica, incorporando-as a seu parecer, com ressalva quanto à fundamentação do julgamento pela irregularidade das contas e à aplicação concomitante das multas do art. 57 e 58, inciso II, da Lei 8.443/1992, conforme transcrito a seguir (peça 23) : 
	Trata-se de tomada de contas especial (TCE) instaurada pelo Ministério do Esporte (extinto) em desfavor do Conselho Nacional de Mulheres Indígenas (Conami/DF) e de sua ex-presidente, Sra. Evanisa Mariano da Silva, em razão da "não apresentação da prestação de contas (...) , impossibilitando atestar a regular aplicação dos recursos recebidos"  por meio do Convênio n.º 749.955/2010, que tinha por objeto "o desenvolvimento de atividades de esporte recreativo e de lazer, em 1 (um) núcleo, para o atendimento de crianças, adolescentes, jovens, adultos, idosos e portadores de necessidades especiais, nas aldeias do município de Campinópolis/MT" (peças 1, p. 42; e 2, p. 299 a 307) .
No âmbito deste Tribunal, realizada a instrução inicial dos autos (peças 3 e 4) , a Secretaria de Controle Externo do Trabalho e Entidades Paraestatais promoveu a citação solidária da Sra. Evanisa Mariano da Silva e do Conami/DF em razão de débito no valor histórico de R$ 99.880,00, decorrente da "não comprovação da boa e regular aplicação dos recursos federais repassados ao Conselho (...) , em face da omissão no dever de prestar contas dos valores transferidos por força do Termo de Convênio..." (peças 6, p. 1 e 4; e 16, p. 1 e 4) . Outrossim, realizou-se a audiência da ex-gestora pelo "não cumprimento do prazo originalmente estipulado, 6/8/2012 (item 2, peça 1, p. 145) , para a apresentação da prestação de contas do Termo de Convênio..." (peça 6, p. 2) . 
Apenas a Sra. Evanisa Mariano da Silva apresentou suas alegações de defesa (peça 13) . O Conami/DF deixou transcorrer in albis o prazo para oferecimento de suas alegações de defesa (peças 14, 16, 18 e 19) 
Após exame da defesa apresentada pela responsável, a Secretaria de Controle Externo de Tomada de Contas Especial (Secex-TCE) propôs, entre outras medidas, julgar irregulares a contas da Sra. Evanisa Mariano da Silva e do Conami/DF, com fundamento no art. 16, inciso III, alíneas "a" e "c", da Lei 8.443/1992, condenando-os solidariamente pelo referido débito e aplicando-lhes, individualmente, a multa do art. 57 da mesma lei (peças 20, p. 4 e 5; 21 e 22) . Ademais, a unidade instrutiva propôs aplicar à Sra. Evanisa Mariano da Silva a multa do art. 58, inciso II, da Lei 8.443/1992 (peças 20, p. 5; 21 e 22) 
Anuo às razões que nortearam a proposta da unidade técnica, incorporando-as a este parecer, com as considerações e ressalva que passo a tecer, notadamente quanto à fundamentação do julgamento pela irregularidade das contas e à aplicação concomitante das multas do art. 57 e 58, inciso II, da Lei 8.443/1992.
Nem mesmo nesta fase de oferecimento de alegações de defesa, a responsável cuidou de apresentar os elementos necessários para a "comprovação da boa e regular aplicação dos recursos federais repassados ao Conselho...", nos termos do ofício citatório. No essencial, a Sra. Evanisa Mariano da Silva limitou-se à tentativa de transferir a responsabilidade por sua negligência à sua antecessora. No seu entender, "todas as irregularidades levantadas nesses autos, se de fato aconteceram, devem ser imputadas exclusivamente a Sra. Miriam Terena (Xavante) , que presidiu o CONAMI/DF na gestão que antecedeu à requerida" (peça 13, p. 1) .
Ocorre que, conforme refutado pela Secex-TCE, "todos os atos referentes ao Convênio 749955/2010 ocorreram dentro da sua gestão, desde a assinatura do termo de ajuste (peça 1, p. 81-103) até o prazo final para a devida prestação de contas (6/8/2012) , não cabendo a responsabilização da presidente que a antecedeu" (peça 20, p. 3) . Não bastasse isso, não se extraem da defesa da responsável elementos que confirmem sua alegação de que "enfrentou graves problemas com a falta de acesso a informações sobre a situação administrativa e financeira do conselho" ocasionados por sua antecessora (peça 13, p 1) .
Estando demonstrada nos autos a " não comprovação da boa e regular aplicação dos recursos federais repassados ao Conselho...", cabe julgar irregulares as contas da Sra. Evanisa Mariano da Silva e do Conami/DF com base no art. 16, inciso III, alíneas "b" e "c", da Lei 8.443/1992, condenando-os solidariamente pelo débito apurado nos autos e aplicando-lhes individualmente a multa do art. 57 da mesma lei. Dissinto, no entanto, do julgamento pela irregularidade de suas contas "em face da omissão no dever de prestar contas...", com fundamento no art. 16, inciso III, alínea "a", da Lei 8.443/1992. 
Isso porque, conquanto insuficientes para a indispensável comprovação da boa e regular aplicação dos recursos, constam dos autos diversos documentos encaminhados a título de prestação de contas parcial (peças 1, p. 153-399; e 2, p. 6-22 e 28-211) . Inclusive, no relatório de TCE, ao caracterizar "as irregularidades motivadoras da TCE", o coordenador de prestação de contas do Ministério do Esporte chegou a especificar que "não constam no processo os comprovantes de despesas, apesar de constar parte do extrato bancário da conta corrente e da conta poupança" (peça 2, p. 301) . 
Por fim, como as multas alvitradas pela unidade técnica com base nos arts. 57 e 58, inciso II, da Lei 8.443/1992 decorreriam, em última análise, da falta de demonstração da regular aplicação dos recursos por meio da apresentação tempestiva de documentos comprobatórios, considero suficiente a aplicação de multa apenas com base no referido art. 57, motivada pela própria irregularidade e pelo débito dela decorrente. 
Ante o exposto, este membro do Ministério Público de Contas junto ao TCU manifesta-se de acordo com a proposta da Secex-TCE (peças 20, p. 4 e 5; 21 e 22) , sugerindo, contudo, que as contas da Sra. Evanisa Mariano da Silva e do Conami/DF sejam julgadas irregulares com base nas alíneas "b" e "c" do inciso III da Lei 8.443/1992 e que, além da condenação solidária em débito, seja aplicada individualmente aos responsáveis apenas a multa do art. 57 da mesma lei.
	É o Relatório.

não há

Procurador Sergio Ricardo Costa Caribé.

TOMADA DE CONTAS ESPECIAL. OMISSÃO NO DEVER DE PRESTAR CONTAS. NÃO DEMONSTRAÇÃO DA BOA E REGULAR APLICAÇÃO DOS RECURSOS. CITAÇÃO. AUDIÊNCIA. ANÁLISE DAS ALEGAÇÕES DE DEFESA E RAZÕES DE JUSTIFICATIVA DE RESPONSÁVEL E REVELIA DE OUTRO. CONTAS IRREGULARES. DÉBITO. MULTA.

TOMADA DE CONTAS ESPECIAL (TCE)

Secretaria de Controle Externo de Tomada de Contas Especial (SecexTCE).

Aprecia-se tomada de contas especial instaurada pelo Ministério do Esporte (extinto) em desfavor do Conselho Nacional de Mulheres Indígenas (Conami/DF) e de sua ex-presidente, Sra. Evanisa Mariano da Silva, em razão da "não apresentação da prestação de contas (...) , impossibilitando atestar a regular aplicação dos recursos recebidos"  por meio do Convênio n.º 749.955/2010, que tinha por objeto "o desenvolvimento de atividades de esporte recreativo e de lazer, em 1 (um) núcleo, para o atendimento de crianças, adolescentes, jovens, adultos, idosos e portadores de necessidades especiais, nas aldeias do município de Campinópolis/MT" (peças 1, p. 42; e 2, p. 299 a 307) . 
2.	No âmbito desta Corte, foi promovida a citação solidária da Sra. Evanisa Mariano da Silva e do Conami/DF em razão de débito no valor histórico de R$ 99.880,00, decorrente da não comprovação da boa e regular aplicação dos recursos federais repassados, em face da omissão no dever de prestar contas dos valores transferidos (peças 6, p. 1 e 4; e 16, p. 1 e 4) e realizada a audiência da ex-gestora pelo não cumprimento do prazo originalmente estipulado, 6/8/2012, para a apresentação da prestação de contas do Termo de Convênio (peça 6, p. 2) . 
3.	Embora notificados de forma regular e válida, em plena conformidade com os normativos acerca da matéria, apenas a Sra. Evanisa Mariano da Silva apresentou suas alegações de defesa (peça 13) . O Conami/DF permaneceu silente (peças 14, 16, 18 e 19) , o que caracteriza a revelia, nos termos do art. 12, § 3º, da Lei 8.443/1992, devendo-se, portanto, dar prosseguimento ao processo. 
4.	Diante disso, a Secretaria de Controle Externo de Tomada de Contas Especial - SecexTCE, após análise do processo e da defesa apresentada (peça 20) , propôs, entre outras medidas, julgar irregulares a contas da Sra. Evanisa Mariano da Silva e do Conami/DF, com fundamento no art. 16, inciso III, alíneas "a" e "c", da Lei 8.443/1992, condenando-os solidariamente pelo referido débito e aplicando-lhes, individualmente, a multa do art. 57 da mesma lei, bem como aplicar à Sra. Evanisa Mariano da Silva, também a multa do art. 58, inciso II, da Lei 8.443/1992.
5.	O Ministério Público junto a este Tribunal, por sua vez, manifestou-se de acordo com as análises promovidas pela unidade instrutora, sugerindo, contudo, que as contas da Sra. Evanisa Mariano da Silva e do Conami/DF fossem julgadas irregulares com base nas alíneas "b" e "c" do inciso III da Lei 8.443/1992 e que, além da condenação solidária em débito, fosse aplicada individualmente aos responsáveis apenas a multa do art. 57 da mesma lei, deixando-se de aplicar a multa do art. 58 do mesmo dispositivo.
6.	Desta feita, acolho o encaminhamento de mérito proposto pela Secretaria de Controle Externo de Tomada de Contas Especial, anuído pelo corpo diretivo da unidade, com as alterações propostas pelo douto Parquet, cujos fundamentos incorporo às minhas razões de decidir. 
7.	De fato, não obstante as oportunidades que lhe foram conferidas pelo órgão concedente e por este Tribunal, os responsáveis não apresentaram qualquer elemento que pudesse descaracterizar as irregularidades apontadas ou elidir a sua responsabilidade pela prática dessas irregularidades. A Sra. Evanisa Mariano da Silva limitou-se à tentativa de transferir a responsabilidade por sua negligência à sua antecessora, uma vez que, no seu entender, as irregularidades levantadas nesses autos, deveriam ser imputadas exclusivamente a Sra. Miriam Terena, que presidiu o Conami/DF na gestão anterior à sua (peça 13, p. 1) . 
8. 	No entanto, conforme ficou constatado nos autos, todos os atos referentes ao Convênio 749955/2010 ocorreram dentro da sua gestão, desde a assinatura do termo de ajuste (peça 1, p. 81-103) até o prazo final para a prestação de contas (6/8/2012) , não cabendo a responsabilização da presidente que a antecedeu (peça 20, p. 3) . Sendo assim, e ante a inexistência nos autos de elementos evidenciando a boa-fé na conduta do responsável, cabe, desde já, o julgamento das presentes contas pela irregularidade, com imputação de débito.
9.	Quanto ao encaminhamento dos autos, anuo ao entendimento manifestado pelo Ministério Público, transcrito abaixo, no sentido de que não deve ser aplicada a multa do art. 58, inciso II, da Lei 8.443/1992 e o julgamento pela irregularidade das contas deve ser fundamentado no art. 16, inciso III, alíneas "b" e "c", da Lei 8.443/1992:
8. Estando demonstrada nos autos a "não comprovação da boa e regular aplicação dos recursos federais repassados ao Conselho...", cabe julgar irregulares as contas da Sra. Evanisa Mariano da Silva e do Conami/DF com base no art. 16, inciso III, alíneas "b" e "c", da Lei 8.443/1992, condenando-os solidariamente pelo débito apurado nos autos e aplicando-lhes individualmente a  multa do art. 57 da mesma lei. Dissinto, no entanto, do julgamento pela irregularidade de suas contas "em face da omissão no dever de prestar contas...", com fundamento no art. 16, inciso III, alínea "a", da Lei 8.443/1992.
9. Isso porque, conquanto insuficientes para a indispensável comprovação da boa e regular aplicação dos recursos, constam dos autos diversos documentos encaminhados a título de prestação de contas parcial (peças 1, p. 153-399; e 2, p. 6-22 e 28-211) . Inclusive, no relatório de TCE, ao caracterizar "as irregularidades motivadoras da TCE", o coordenador de prestação de contas do Ministério do Esporte chegou a especificar que "não constam no processo os comprovantes de despesas, apesar de constar parte do extrato bancário da conta corrente e da conta poupança" (peça 2, p. 301) . 
10. Por fim, como as multas alvitradas pela unidade técnica com base nos arts. 57 e 58, inciso II, da Lei 8.443/1992 decorreriam, em última análise, da falta de demonstração da regular aplicação dos recursos por meio da apresentação tempestiva de documentos comprobatórios, considero suficiente a aplicação de multa apenas com base no referido art. 57, motivada pela própria irregularidade e pelo débito dela decorrente. 
10.	A propósito, vale ressaltar que a pretensão punitiva do TCU, conforme Acórdão 1441/2016-TCU-Plenário, que uniformizou a jurisprudência acerca dessa questão, subordina-se ao prazo geral de prescrição indicado no art. 205 do Código Civil, que é de 10 anos, contado da data de ocorrência da irregularidade sancionada, nos termos do art. 189 do Código Civil, sendo este prazo interrompido pelo ato que ordenar a citação, a audiência ou a oitiva do responsável. No caso em exame, não ocorreu a prescrição, uma vez que os recursos foram creditados na conta específica do convênio em 11/5/2011 (peça 2, p. 60) e o ato de ordenação da citação ocorreu em 5/9/2019 (peça 4) 
	Pelas razões expostas, VOTO no sentido de que seja adotado o acórdão que ora submeto à apreciação deste colegiado.

TCU, Sala das Sessões Ministro Luciano Brandão Alves de Souza, em 14 de setembro de 2021.
Ministro JOÃO AUGUSTO RIBEIRO NARDES
Relator